【裁判字號】    89,上訴,340
【裁判日期】    890428
【裁判案由】    妨害投票
【裁判全文】
臺灣高等法院高雄分院刑事判決          八十九年度上訴字第三四號
    上  訴  人
    即  被  告  己○○
    選任辯護人  周村來  律師
                周元培
右上訴人因妨害投票案件，不服臺灣屏東地方法院八十八年度訴字第五六四號，中華
民國八十八年十二月十日第一審判決（起訴案號：臺灣屏東地方法院檢察署八十八年
度偵字第一０四０號），提起上訴，本院判決如左：
      主      文
上訴駁回。
      事實及理由
一、本案經本院審理結果，認第一審判決認事用法及量刑均無不當，應予維持，並引
    用第一審判決書記載之事實、證據及理由。（如附件）
二、被告上訴意旨略以被告己○○當選票數為三百五十五票，而對照候選人邱德福僅
    一百四十九票，二者相距二百多張票，惟本件起訴被告僅七人，亦不生改變選舉
    結果，自與本罪構成要件不符，況且本件均係被告之配偶庚○○負責，伊並不知
    情云云；但查刑法第一百四十六條第一項所謂使投票發生不正確之結果，若謂須
    其結果影響選舉之當選或落選，則該條幾無適用餘地，無異鼓勵非法行為，再本
    案里長選舉，為地方自治之最小選舉區，競選事務並非繁忙，被告對於競選活動
    ，要無不參與之理，辯稱不知情，係卸責之詞，其上訴無理由，應予駁回。
據上論斷，應依刑事訴訟法第三百六十八條、第三百七十三條，判決如主文。
本案經檢察官邱榮藏到庭執行職務。
中    華    民    國     八十九     年       四       月      二十八    日
                              臺灣高等法院高雄分院刑事第九庭
                                  審判長法官  張乙松
                                        法官  任森銓
                                        法官  江泰章
右正本證乙與原本無異。
如不服本判決，應於判決送達後十日內向本院提出上訴狀，其未述理由者並應於提
出上訴狀後十日內向本院補提理由書（應附繕本)。
                                      書記官  黃一秋
中    華    民    國     八十九     年       五       月      一        日
                                                                        Ｋ
附件：
臺灣屏東地方法院刑事判決                          八十八年度訴字第五六四號
    公  訴  人  臺灣屏東地方法院檢察署檢察官
    被      告  己○○  男四十二歲（民國○○○年○月○○○日生）
                        住屏東縣東港鎮○○里○○街三二號
                        身分證統一編號：Ｔ一二五五一二九二號
    被      告  庚○○  女三十九歲（民國○○○年○月○○○日生）
                        住屏東縣東港鎮○○里○○街三二號
                        身分證統一編號：Ｚ000000000號
    被      告  丁○○  男四十四歲（民國○○○年○月○日生）
                        住屏東縣東港鎮○○里○○路三０八號
                        身分證統一編號：Ｔ一一九二五一二號
    被      告  丙○○  男四十三歲（民國○○○年○○月○○○日生）
                        住屏東縣東港鎮○○里○○街三號
                        身分證統一編號：Ｔ一0000000號
    被      告  戊○○  女二十四歲（民國○○○年○○月○日生）
                        住屏東縣東港鎮○○路三一之一號
                        身分證統一編號：Ｚ000000000號
    被      告  辛○○  女三十八歲（民國○○年○月○日生）
                        住屏東縣東港鎮○○路二０四號
                        身分證統一編號：Ｔ二二五六五三四一號
    被      告  甲○○  女二十九歲（民國○○○年○月○○日生）
                        住屏東縣東港鎮○○路三五之二號
                        身分證統一編號：Ｓ二二九五九九六號
    被      告  蔡志乙  男二十七歲（民國○○○年○月○○日生）
                        住屏東縣東港鎮○○路四之四九號
                        身分證統一編號：Ｔ一二五八三二二一號
    被      告  壬○○  女三十五歲（民國○○○年○月○日生）
                        住屏東縣新園鄉○○村○○路五九八號
                        身分證統一編號：Ｚ000000000號
右列被告等因妨害投票案件，經檢察官提起公訴（八十八年度偵字第一四號），
本院判決如左：
     主  文
己○○共同連續以非法之方法，使投票發生不正確之結果，處有期徒刑捌月，褫奪公
權參年。
庚○○共同連續以非法之方法，使投票發生不正確之結果，處有期徒刑捌月，褫奪公
權參年，緩刑參年。
丁○○共同以非法之方法，使投票發生不正確之結果，處有期徒刑柒月，褫奪公權貳
年，緩刑參年。
丙○○、戊○○、辛○○、甲○○、蔡志乙、壬○○共同以非法之方法，使投票發生
不正確之結果，各處有期徒刑伍月，均褫奪公權貳年，緩刑貳年。
     事  實
一、己○○於民國八十六年間因違反醫師法案件，經本院判處有期徒刑一年四月，緩
    刑五年確定，現仍在緩刑中，而為屏東縣東港鎮東和里第十六屆里長選舉候選人
    ，庚○○為其配偶，於選舉期間擔任助選工作，丁○○為屏東縣東港鎮○○里○○路三０八號及東和里延平路十二號之原住戶，己○○，庚○○為圖增加票源以
    利勝選，遂與丁○○、丙○○、戊○○、辛○○、甲○○、蔡志乙、壬○○等人
    ，基於以妨害投票之共同犯意聯絡，己○○、庚○○基於概括犯意，乙知丙○○
    、戊○○、辛○○、甲○○、蔡志乙、壬○○等人，實際不曾遷入屏東縣東港鎮
    ○○里○○路十二號、博愛街二九四號、三○八號、和美街十九號之二居住，竟
    為符合於選舉區繼續居住四個月以上，始有投票權之規定（即俗稱之幽靈人口）
    ，均由己○○主導，由庚○○於八十七年二月十一日、二月十二日，徵得丁○○
    等住戶之同意並提供必要文件後至東港鎮戶政事務所，辦理遷入戶籍手續，違反
    戶籍法規定虛遷入前開住址，致東港戶政事務所編入選舉人名冊並公告確定，於
    選舉名冊上具有投票資格，嗣於八十七年六月十三日投票日，上開虛遷入之人均
    投票予己○○，使投票發生不正確結果，己○○於東和里獲得三百五十五票而當
    選東和里里長，又自八十七年六月八日迄六月十五日間，上開虛遷入之人由本人
    或委由庚○○辦理戶籍遷出回原住居處。
二、案經臺灣屏東地方法院檢察署檢察官指揮法務部調查局南部地區機動工作組調查
    後自動檢舉偵查起訴。
     理  由
一、按憲法固保障居住及遷徙自由，惟限於不妨害社會秩序及公共利益之範圍內，此
    觀憲法第二十二條及二十三條自乙，而行政區域住民之組成，實關係該地區之資
    源合理分配使用，牽涉地方公共利益甚鉅，故戶籍法笫二章第十四條至笫十二條
    規定，戶政機關所轄地區人民，依法有為出生、認領及遷出、遷入等登記之公法
    上義務，並於同法第六章第五十三條、五十四條、五十五條，對於未履行登記義
    務、為不實登記及拒絕受戶籍資料調查之行為人，科處行政罰，此係依據公共利
    益加諸地區人民之公法上義務，難認有侵害人民遷徙自由之違憲情形，復按公職
    人員之選舉罷免，有選舉權之人在各該選舉區連續住居四個月以上之規定，係本
    於未來實際承受地方發展利害得失之人，始有資格投票決定何人當選代表之理念
    ，是以無遷入事實而為遷入登記，係違反戶籍法之規定，以該方法致非實際居住
    於該地方之人取得選舉權，亦違反選罷法第十五條及同法施行細則之規定，此行
    為使特定候選人取得地方選舉之優勢，自足造成投票發生不正確結果，屬於刑法
    第一百四十六條第一項，以詐術為例示之「非法方法」，前暫行新刑律第一百五
    十八條第一項乙文「以詐術或其他不正方法使登載名簿（即選舉人名冊）或於名
    簿內變更者處四年以下有期徒刑、拘役或三百元以下罰金。」，雖不合於刑法第
    六章其他妨害投票罪之規定，惟應屬刑法第一百四十六條之概括規定範圍，此亦
    歷史解釋、文義解釋、体系解釋所當然。而虛偽之選舉人，雖有遷入戶籍，惟選
    前未在該處居住，不了解地方事務，選後常即遷出，或縱未遷出，亦無居住事實
    ，地方利害與之無關，其遷入戶籍，僅讓特定候選人取得選舉優勢，影響民意代
    表平日地方事務之投入，馴至選前幽靈人口遷移比賽，使民主運作斷然無存，自
    具有可責性，合先敘乙。
三、核被告等所為，均係犯刑法第一百四十六條第一項之罪。又公訴人就丁○○係屏
    東縣東港鎮○○里○○路三０八號及東和里延平路十二號之原住戶，同意並提供
    必要文件以憑辦理遷入戶籍手續此部份事實，漏未論及，惟此部份與已起訴部份
    有事實上一罪關係，本院自得併予審理，附此敘乙，又被告己○○、庚○○、丁○○、丙○○、戊○○、辛○○、甲○○、蔡至乙、壬○○等人間有犯意之聯絡
    ，行為之分擔，均為共同正犯。核被告己○○、庚○○所為數行為，時間緊接，
    所犯罪名相同，顯係出於概括之犯意為，為連續犯，爰依刑法第五十六條之規定
    以一罪論，並加重其刑。請審酌被告除己○○於民國八十六年間因違反醫師法案
    件，經本院判處有期徒刑一年四月，緩刑五年確定，現仍在緩刑中外，其餘被告
    均無前科，或係為求自己當選，或係受親戚朋友央求，不忍拒絕，以我國情尚難
    全然苛責，經此教訓，當知警惕，無再犯之虞，分別量處如主文所示之刑，並依
    公職人員選舉罷免法第九十八條第三項之規定宣告褫奪公權，又被告庚○○、丁○○、丙○○、戊○○、辛○○、甲○○、蔡至乙、壬○○前未曾受有期徒刑以
    上刑之宣告，有本院刑案被告全國前案紀錄表可稽，因一時失慮，偶罹刑典，事
    後已坦承犯行，深具悔意，經此刑之宣告後，應知警惕而無再犯之虞，本院因認
    暫不執行其刑為當，就被告庚○○、丁○○予以宣告緩刑三年，被告丙○○、戊○○、辛○○、甲○○、蔡至乙、壬○○分別宣告緩刑二年以啟自新。
四、據上論斷，應依刑事訴訟法第二百九十九條前段、刑法第二十八條、第五十六條
    、第一百四十六條第一項、第十一條但書、公職人員選舉罷免法第九十八條第三
    項、第七十四條第一款，判決如主文。
中      華      民      國      八十八    年    十二    月    十        日
                                      臺灣屏東地方法院刑事第一庭
                                          法  官    羅心芳
右正本證乙與原本無異。
對於本判決如有不服應於收受送達後十日內向本院提出上訴書狀上訴於台灣高等法院
高雄分院並按他造當事人之人數附具繕本。
                                          書記官   張福山
中      華      民      國      八十八    年    十二      月   十六    日
刑法第一百四十六條第一項：
以詐術或其他非法之方法，使投票發生不正確之結果或變造投票之結果者，處五年以
下有期徒刑。


司法院資訊處製作；財團法人民間司法改革基金會備份。
